臺灣高等法院臺南分院刑事判決　　　　95年度上訴字第1211號
上　訴　人　臺灣雲林地方法院檢察署檢察官
被　　　告　乙○○
被　　　告　丙○○
被　　　告　甲○○
共　　　同
選任辯護人　簡維弘　律師
　　　　　　簡承佑　律師
　　　　　　蕭敦仁　律師
上列上訴人因被告偽造文書等案件，不服臺灣雲林地方法院92年
度訴字第656號中華民國95年9月8日第一審判決（起訴案號：臺
灣雲林地方法院檢察署92年度雲偵字第3611號），提起上訴，本
院判決如下：
    主  文
上訴駁回。
    理  由
壹、公訴意旨
一、公訴事實：
 （一）被告乙○○係址設於雲林縣斗南鎮○○里○○路 200號
       「八卦宮」住持，郭淑芬原係設於嘉義市○○○路 343
       號 2樓之「社團法人嘉義市嘉邑行善團」理事。郭淑芬
       借原嘉義行善團團長何明德於民國87年去世之機，由郭
       淑芬趁擔任「社團法人嘉義市嘉邑行善團」理事掌管會
       員名冊之便，偽造會員曾茂森等多人之印文及署押，偽
       造「中華民國嘉邑行善團」發起人名冊及會員名冊，於
       89 年9月18日成立「中華民國嘉邑行善團」，並持之向
       內政部掌理社團登記之公務員，辦理社團登記（郭淑芬
       所涉偽造文書部分業經台灣雲林地方法院裁定移送臺灣
       嘉義地方法院審理，並經該院判處有期徒刑4月，緩刑2
       年確定在案）。
 （二）迨「中華民國嘉邑行善團」准許設立後，詎被告乙○○
       、丙○○、甲○○ 3人竟共同基於意圖為自己不法所有
       之犯意及偽造文書之犯意，由被告乙○○持前嘉邑行善
       團之事蹟，偽稱其興建 200多座橋樑功績等之方法，使
       南投縣政府及八大電視股份有限公司（下稱八大公司）
       陷於錯誤，以921重建名義，向八大公司報價新臺幣（
       下同）16,000, 000元（起訴書誤寫為 16,283,920元）
       經費，於90年 9月起開始興建位於南投縣竹山鎮秀林里
       臺49 線公路之「嶺腳一號橋」。
（三）該工程並交由以工有限公司（下稱以工公司）陳正恒承攬
      該橋樑預力樑、模板工程，葉松榮負責橋樑鋼筋彎札組立
      工程，宏哲營造有限公司（下稱宏哲公司）盧榮哲則委由
      被告甲○○承攬該橋樑欄杆石材磁磚、回填天然級配工程
      及負責現場監工。
（四）被告乙○○、丙○○、甲○○明知該橋面旁施工並未設計
      回填級配，係由原施工挖取天然土方所回填，並未回填工
      程級配。且鋼筋物料實際施工只需六十七公噸，造價僅需
      1,139,000 元，及陳正恒實際僅支領工程款 4,397,878元
      之事實，被告乙○○、丙○○卻在「南投縣竹山鎮嶺腳一
      號橋營繕工程結算明細表」之業務上所掌管之文書記載不
      實之結算金額。共計浮列項目及金額如下：
    1.陳正恒施工部分：
    (1)項次7「橋面模板」部分75,883元（陳正恒實領303,877元
      ，項次7列379,760元）。
    (2)項次8「預力樑」部分浮列2,259,680元（陳正恒實領
      1,350,320元，項次8列3,610,000元）。
    (3)項次9「防震拉條」部分浮列129,600元（防震拉條已包含
      於陳正恒工程款中，不需另購）。
    (4)陳正恒施工項次7、8、9僅實領4,397,878元，其等浮列
      2,247,823元。
    2.回填天然級配料部分：
      項次19回填天然級配料部分，浮列回填7,564 立方公尺，
      共1,891,000元（該工程挖取天然土方已高達7,000多立方
      公尺，被告甲○○實際係挖取土方就地回填，工資已列入
      項次2挖填土方項目，不需再外購）。
    3.鋼筋及組立部分：
      項次18鋼筋及組立部分，表列2,299,080元，實際只需
      1,139,000元，浮列差共1,160,080元。（依竣工圖標示鋼
      筋使用尺寸、間距、大小、長度使用量加總只需67公噸，
      共1,139,000元）。
    4.共浮列4,254,903元。
（五）被告乙○○等並持以向八大公司申請給付，使八大公司人
      員陷於錯誤，誤以為該橋樑有為上開工程支出，而詐得八
      大公司共16,000,000元（起訴書誤寫為16,283,920元）經
      費，致生損害於八大公司，嗣經八大公司發覺有異，始查
      知上情。
二、起訴法條：
    被告3人均涉犯刑法第339條第1項詐欺取財罪，公訴檢察官
    並補充被告3人均另涉犯刑法第216條、第215條行使業務上
    登載不實文書罪。
三、起訴證據：
  (一)被告之供述：
    1.被告乙○○於嘉義縣調查站、檢察官面前及原審審理羈押
      時之供述（92年偵字第4213號卷1第1至5頁、第20至21 頁
      ；本院92年聲羈字第156號卷）。
    2.被告丙○○於嘉義縣調查站及檢察官面前之供述（92年偵
      字第4213號卷1第6至9頁、第17至19頁）。
    3.被告甲○○於嘉義縣調查站、檢察官面前及原審審理羈押
      時之供述（92年偵字第4213號卷1第10至12頁、第14至15
      頁；同字號卷2第44頁；92年偵字第3611號卷第23頁；本
      院92年聲羈字第156號卷）。
  (二)人證部分：
    1.證人葉松榮於嘉義縣調查站及檢察官面前之證述（92年偵
      字第3611號卷第12至13頁、第32至第33頁）。
    2.證人陳正恒於嘉義縣調查站及檢察官面前之證述（91年他
      字第911 號卷第25至27頁、第59至61頁；92年偵字第3611
      號卷第30至32頁）。
    3.證人盧榮哲於嘉義縣調查站之證述（91年他字第911 號卷
      第62至64頁）。
    4.證人秀林里里長吳清泡於嘉義縣調查站及檢察官面前之證
      述（91年他字第911 號卷第53至58頁；92年偵字第4213號
      卷2第4頁）。
    5.證人南投縣政府竹山鎮公所工務課技師李啟楨於檢察官面
      前之證述（92年偵字第4213號卷2第5至6頁）。
    6.證人富雄工程顧問有限公司（下稱富雄公司）負責人許富
      雄於嘉義縣調查站及檢察官面前之證述（91年他字第911
      號卷第65至66頁；92年偵字第4213號卷2第6至7頁）。
    7.證人郭淑芬於嘉義縣調查站及檢察官面前之證述（92年偵
      字第3611號卷第83至88頁）。
    8.證人曾茂森於嘉義縣調查站及檢察官面前之證述（91年他
      字第911 號卷第43至44頁，92年偵字第3611號卷第57至58
      頁）。
    9.證人趙煌於檢察官面前之證述（92年偵字第3611號卷第58
      至59頁）。
    10.證人江有盛於檢察官面前之證述（92年偵字第3611號卷第
      59至60頁）。
  (三)物證及書證部分：
    1.南投縣竹山鎮嶺腳一號橋營繕工程結算明細表（92年偵字
      第3611號卷第34頁，下稱系爭結算明細表）。
    2.以工公司承包「中華民國嘉邑行善團」南投縣竹山鎮秀林
      里「嶺腳一號橋」工程結算數量金額表、工程合約（92年
      偵字第3611號卷第35頁、外戶黑色鐵夾卷）。
    3.「中華民國嘉邑行善團」之發起人名冊、會員名冊（91年
      他字第911號卷第78至98頁）。
    4.富雄公司之工程估價單（外放黑色鐵夾卷）。
    5.資誠會計事務所之八大公司「八大電視桃芝風災捐款專戶
      」協議程序執行報告（外放黑色鐵夾卷）。
    6.提解甲○○至現場指界及由南投縣政府以光波測距經緯儀
      當場勘驗測距之全程錄影帶、照片、勘驗筆錄（92年偵字
      第4213號卷2第2頁；嘉義縣調查站92年11月24日義犯字第
      09265033290號卷；外放錄影帶）。
    7.南投縣政府92年11月12日府政查字第09202094860號（公
      訴人誤載為府證查00000000000 號）函附之級配土方數量
      表（92年偵字第4213號卷2第39頁）。
    8.被告提出之金鏵企業行預算明細（92年偵字第4213號卷2
      第57頁）。
    9.被告提出之竹山鎮嶺腳一號橋之支出明細表（92年偵字第
      4213號卷2第54頁）。
    10.搜索被告內帳之帳冊明細表（92年偵字第4213號卷2 第65
      至67頁）。
    11.竣工圖（即附件四－南投縣竹山鎮嶺腳一號橋設計圖）（
      外放）。
    12.公訴檢察官另引用：
      八大公司「投入關懷心手相連」愛心捐款活動捐募運動計
      劃書、合作協議書及相關函文等資料（本院卷(二)第214
      至247頁）。
貳、本院之判斷：
一、證據能力方面：
（一）證人葉松榮、陳正恒、盧榮哲、吳清泡、許富雄、郭淑芬
      、曾茂森等人於嘉義縣調查站所製作之調查筆錄，均屬被
      告乙○○、丙○○及甲○○等人以外之人於審判外之言詞
      陳述，被告乙○○、丙○○及甲○○等人既均不同意作為
      證據，又無刑事訴訟法第159條之1至第159條之5規定之例
      外情形，依刑事訴訟法第159條第1項規定，均不得作為證
      據。
（二）以工公司承包「中華民國嘉邑行善團」嶺腳一號橋工程之
      結算數量金額表（92年偵字第3611號卷第35頁）係證人陳
      正恒於92年 9月16日提供給檢察官參考之資料；富雄公司
      之工程估價單（外放黑色鐵夾卷），係證人許富雄所提出
      針對嶺腳一號橋工程之工程估計價格資料；資誠會計事務
      所之協議程序執行報告（外放黑色鐵夾卷），係會計師針
      對八大公司「桃芝風災捐款專戶」所進行之查核報告，該
      等資料均屬被告以外之人於審判外之書面陳述，雖係從事
      業務之人，於業務上製作之文書，但係針對具體個案工程
      或個案帳戶所為之計算或查核，並非其等例行性之業務過
      程中所製作，不具例行性之要件，與刑事訴訟法第159 條
      之4第2款之規定不符，辯護人及被告 3人又均不同意作為
      證據使用，應不得作為證據。
二、實體方面
（一）按犯罪事實應依證據認定之，無證據不得認定犯罪事實；
      又不能證明被告犯罪者，應諭知被告無罪之判決，刑事訴
      訟法第154條第2項、刑事訴訟法第301條第1項分別定有明
      文。又事實之認定，應憑證據，如未能發現相當證據，或
      證據不足以證明，自不能以推測或擬制之方法，為裁判基
      礎（最高法院40年度台上字第86號判例意旨參照）。再者
      ，認定不利於被告之事實，須依積極證據，苟積極證據不
      足為不利於被告事實之認定時，即應為有利於被告之認定
      ，更不必有何有利之證據（最高法院30年度上字第816號
      判例意旨參照）；而所謂「積極證據足為不利於被告事實
      之認定」係指據為訴訟上證明之全盤證據資料，在客觀上
      已達於通常一般之人均不致於有所懷疑，而得確信被告確
      曾犯罪之程度者，若未達到此一程度，而有合理性懷疑之
      存在時，即無從為有罪之認定（最高法院76年度台上字第
      4986號判例意旨參照）。又刑法第339條第1項詐欺罪之成
      立，以意圖為自己或第三人不法所有，以詐術使人將本人
      或第三人之物交付為要件。所謂以詐術使人交付，必須被
      詐欺人因其詐術而陷於錯誤，若其所用方法，不能認為詐
      術，亦不致使人陷於錯誤，即不構成該罪（最高法院46年
      台上字第260號判例參照）。
（二）訊據被告乙○○、丙○○及甲○○等人坦承下列事實：
    1.被告乙○○為「中華民國嘉邑行善團」之團長，被告丙○
      ○為「中華民國嘉邑行善團」之會計，被告甲○○為南投
      縣竹山鎮○○里○○○○○路「嶺腳一號橋」之現場監工。
    2.被告乙○○以「中華民國嘉邑行善團」名義，以921重建
      名義，向八大公司申請捐助經費16,000,000元，自90年9
      月間起，開始興建南投縣竹山鎮秀林里「嶺腳一號橋」橋
      樑工程。
    3.以工公司之負責人陳正恒承攬上開「嶺腳一號橋」工程之
      橋樑預力樑工程、模板工程。
    4.葉松榮負責承攬上開「嶺腳一號橋」工程之橋樑鋼筋彎札
      組立工程。
    5.宏哲公司負責人盧榮哲承攬該「嶺腳一號橋」工程之欄杆
      石材磁磚、回填天然級配工程。
    6.被告乙○○在系爭結算明細表上記載之結算金額如臺灣雲
      林地方法院檢察署92年度偵字第3611號偵查卷2第34頁所
      載之內容。
    惟被告3 人均矢口否認有何公訴人所指之共同詐欺或偽造文
    書之犯行，分別辯稱如下：
    1.被告乙○○辯稱：「嶺腳一號橋」工程之施工並未浮報工
      程款，未對八大公司有詐欺取財行為，亦無偽造文書之犯
      行，該工程之鋼筋、擋土牆均有加強、加寬，橋面尺寸從
      12米寬增為14米寬，並增加1面擋土牆，確實有用到結算
      明細表上那些數量的材料，是檢察官將原始設計圖與竣工
      圖混淆，如依竣工圖來計算的話，「中華民國嘉邑行善團
      」向八大公司申報之工程金額並無錯誤，且我們給廠商、
      承包商、工人工資、買材料及鋼筋水泥等全部支付1,600
      多萬元，與我們報給八大公司之金額相符，是公訴人將設
      計圖與竣工圖混淆才產生誤解等語。
    2.被告丙○○辯稱：我都是依憑合約書、發票、憑證紀錄，
      實際記載支出的金額，並無浮報等語。
    3.被告甲○○則辯稱：我只是中華民國嘉邑行善團的現場監
      工，負責施工進度而已，該「嶺腳一號橋」工程均有按照
      竣工圖施工，其工程橋面模板、預力樑工程、防震鋼條、
      鋼筋組立、土石級配回填部分，都有照竣工圖施作，並沒
      有不實的虛列等語。
（三）經查：
    1.三人持前嘉邑行善團之事蹟，偽稱「中華民國嘉邑行善團
      」興建200多座橋樑，是否即為施用詐術？
    ａ按郭淑芬偽造會員曾茂森等多人之印文及署押，偽造「中
      華民國嘉邑行善團」發起人名冊及會員名冊，於89年9月
      18日成立「中華民國嘉邑行善團」，並持之向內政部掌理
      社團登記之公務員，辦理社團登記之行為，業經證人郭淑
      芬證述明確（見92年偵字第3611號卷87至88頁），核與證
      人即社團法人嘉義市嘉邑行善團之理事長曾茂森、副理事
      長趙煌及理事江有盛等人證述情節相符（見92年偵字第36
      11號卷57至60頁），且郭淑芬之上開偽造文書行為，亦經
      臺灣嘉義地方法院以93年度訴字第218號判處有期徒刑4月
      ，緩刑2年確定在案，亦有該刑事判決書附於原審卷可參
      ，固可認定。
    ｂ惟證人郭淑芬雖有未經「社團法人嘉義市嘉邑行善團」部
      分會員之同意，將其會員之資料及偽造其會員印文於「中
      華民國嘉邑行善團」發起人及會員名冊上，持向內政部申
      請成立全國性社團，然證人郭淑芬跟隨何明德等人參與行
      善組織多年，為了成立全國性之社團組織，始有上開偽造
      文書之行為，且何明德先生所參與之行善組織自「行善堂
      」、「嘉義市行善團」、「嘉義行善團」、「嘉邑行善團
      」依序演變下來，而何明德先生為嘉邑行善團之靈魂人物
      ，其於87年2月1日過世後，「嘉邑行善團」一部分會員經
      辦理社團法人登記，於87年3月間成立「社團法人嘉義市
      嘉邑行善團」，但其後何明德先生之遺孀何李秋良則於87
      年間另行成立「何明德行善團」，另嘉義市行善團及「社
      團法人嘉義市嘉邑行善團」部分團員則依何明德之遺志於
      89年間成立全國性之團體「中華民國嘉邑行善團」，而上
      開3個行善團體之會員均或多或少有源自「嘉邑行善團」
      以來之成員，是「社團法人嘉義市嘉邑行善團」、「何明
      德行善團」、「中華民國嘉邑行善團」等 3團體相互間互
      有淵源，並非全無關聯，且亦多以其前身即為何明德先生
      所領導之「嘉邑行善團」自居等情，業據證人郭淑芬證述
      明確（見原審卷四95年5月8日上午及同年7月24日審判筆
      錄），亦堪認定。
    ｃ從而，前述3團體對外均宣稱自己已造橋200餘座，顯均以
      前「嘉邑行善團」之造橋成果，為其各團體本身之造橋事
      蹟，此猶如何者為「嘉邑行善團」之正統爭議？而「中華
      民國嘉邑行善團」既有部分會員係由前「嘉邑行善團」之
      會員而來，上開3團體之成員亦有存在相互重疊情形，如
      證人郭淑芬及其所收取會費之會員為例，亦均曾係「社團
      法人嘉義市嘉邑行善團」之團員。是「中華民國嘉邑行善
      團」既亦屬於原嘉邑行善團之成員所設立，且與原團體之
      團員亦有重疊，稱其前身為「嘉邑行善團」並已造橋200
      餘座等情，亦非毫無根據。況且「中華民國嘉邑行善團」
      相關網頁及文宣亦均表明係89年始成立，應無意表明該
      200餘座橋樑為該團體所獨力興建。因此被告等此部分之
      行為，是否該當於「施用詐術」，非屬無疑。
    2.八大公司及南投縣政府是否因此陷於錯誤？
    ａ由證人即八大公司行政部副理施棟樑於原審之證述（見原
      審卷四95年5月8日下午審判筆錄）可知：八大公司一開始
      是因為曾聽聞嘉邑行善團之造橋舖路義行，始生欲以所募
      得之款項，在南投縣境內認養橋樑實際施作，而透過曾經
      配合過之節目製作人凌志文先生，主動找上被告乙○○所
      領導之「中華民國嘉邑行善團」簽訂合作協議書，並非被
      告乙○○、丙○○或甲○○等人主動去招攬此工程，且證
      人施棟樑亦曾上「中華民國嘉邑行善團」之網站查詢，則
      其於電腦上網路檢索過程，必然會發現有不同組織之嘉邑
      行善團，對於嘉邑行善團之由來及其後分裂情形，應係知
      悉，且於洽談合作過程中，證人施棟樑與被告乙○○前往
      南投縣勘查多次，得知有很多證據顯示「中華民國嘉邑行
      善團」所造的橋樑，確實也沒有壞，相信他們的施工品質
      ，才進而確定與該「中華民國嘉邑行善團」合作，簽立合
      作協議書，亦有該協議書在卷可憑，是八大公司應係認為
      該「中華民國嘉邑行善團」所建造之橋樑施工品質確實良
      好，才是願與該團體合作建造橋樑之最主要原因。至於「
      中華民國嘉邑行善團」是否為「嘉邑行善團」之正統則應
      屬次要。則八大公司亦難認其有陷於錯誤之可言。
    ｂ南投縣政府雖曾提供南投縣境內之斷橋細目，然並未曾出
      面介入本件八大公司與「中華民國嘉邑行善團」合作之「
      嶺腳一號橋」興建過程，已據證人施棟樑證述明確（見原
      審卷四95年5月8日下午審判筆錄），且南投縣政府亦未曾
      提供任何資金，委託「中華民國嘉邑行善團」興建該「嶺
      腳一號橋」，是本件「嶺腳一號橋」工程與南投縣政府並
      無關聯，公訴意旨認為南投縣政府亦受被告乙○○持前嘉
      邑行善團之造橋事蹟，施以詐術而陷於錯誤云云，顯然有
      所誤認。
    ｃ本件八大公司前後匯款交付給「中華民國嘉邑行善團」之
      工程款共計16,000,000元，並於「中華民國嘉邑行善團」
      91年間提出結算明細表前即已全數交付完畢，亦據證人施
      棟樑證述明確，並有合作金庫銀行虎尾分行93年10月20日
      合金虎字第0930005221號函附之該「中華民國嘉邑行善團
      」帳戶交易明細表在卷可參（見原審卷二298至299頁），
      是起訴書指被告乙○○、丙○○持不實之「嶺腳一號橋」
      營繕工程結算明細表向八大公司申請給付，使八大公司陷
      於錯誤，誤以為該橋樑有為上開工程支出，而向八大公司
      詐得經費共16,283,920元云云（金額16,000,000元部分業
      經檢察官於原審審理時當庭聲明更正），亦顯然有所誤會
      。
    3.被告三人是否有「為自己或第三人不法所有之意圖」？
    ａ本件「嶺腳一號橋」工程是否有公訴人所指之浮報工程款
      情形？
    (1)關於以工公司負責人陳正恒施作部分：
      依證人陳正恒於原審審理中之證述可知，其與「中華民
        國嘉邑行善團」就「嶺腳一號橋」所簽立之承攬預力樑
        及模板工程合約，係採總價承包方式，於檢察官偵查中
        所證述之相關工程費用，並非經過核算後之價格，有所
        誤差，且其承攬總價未含稅為 4,397,878元，實際上亦
        領取該金額之工程款，並開立同額之統一發票給「中華
        民國嘉邑行善團」，亦有以工公司開立之91年 7月25日
        統一發票 2紙在卷可憑（見外放藍色塑膠文件袋，標籤
        「壹」12擋土抽、排水管卷第14、15頁）。而總價承包
        對於物價波動之風險最能控制，此對於行善團體之經費
        有限而言，應屬合理之工程發包方式，其證述應可採信
        。是被告等以「中華民國嘉邑行善團」與以工公司簽訂
        之工程合約書上載明之各項工程金額申報，應無虛偽浮
        列之可言（見92年偵字第3611號卷31頁、原審卷四95年
        5月12日下午審判筆錄）。
      本件經過證人陳正恒核算後該「橋面模板」工程金額為
        379,760元，核與被告等人提出之系爭結算明細表項次7
        所列金額相符，並無虛列，故並無公訴意旨所指被告等
        人於該系爭結算明細表浮列75,883元之情形。
      關於該系爭結算明細表項次 8預力樑工程，以本件證人
        陳正恒所承攬之工程總金額 4,397,878元，扣除其所施
        作之軀體模板、橋面模板、橋面角鋼伸縮縫、擋土牆鋼
        鈑模等工程金額 1,584,688元，剩餘為預力樑工程金額
        共 2,813,190元。而本件陳正恒施作之預力樑工程所使
        用之鋼筋、預拌混凝土等物料，均係由「中華民國嘉邑
        行善團」所供應，且預力樑安裝時須動用到的挖土機等
        器具及工人，亦由行善團提供，業據證人陳正恒證述在
        卷，而被告原審辯護人已提出被告證據五關於該「嶺腳
        一號橋」營繕工程結算明細表項次 8之核算方式（見原
        審卷卷二27頁或99頁），以該證人陳正恒所施作預力樑
        工程金額2,813,190元，加計預力樑所需之鋼筋213,310
        元，加計預力樑所需之混凝土 246,400元，加計黃慶德
        之挖土機工資67,925元，加計林國賢、陳王招及林文卿
        等人工資共269,175元，合計共支出 3,610,000 元，亦
        核與該系爭結算明細表項次 8所列金額相符，是被告等
        人應無浮列該項金額之情形。公訴意旨雖指被告等該項
        次8預力樑工程浮列2,259,680元，然證人陳正恒已於原
        審審理時證述該偵查中提出之預力樑結算清單，只有寫
        預力鋼模，沒有加上預力底模，所以總金額要再加上預
        力底模的總金額，等於是975平方公尺乘以1,040元等語
        ，且該系爭結算明細表項次 8所列金額實另包含該預力
        樑工程所需之鋼筋、混凝土及挖土機具、工資等項目，
        並非單純僅支付給證人陳正恒所施作之預力樑工程款項
        ，是公訴人指被告等人浮列上開金額應有所誤認。
      公訴人另指該系爭結算明細表項次9防震拉條部分業經
        包含於陳正恒施作工程款中，不需另購，該表浮列129,
        600元等語。然證人陳正恒於偵查及原審審理中證述其
        所施作者係位於進橋面伸縮縫底下之「防震鋼條」，並
        非「防震拉條」，且證人陳正恒所施作之數量為 8支，
        含配件每支金額約 5,000多元，亦核與該系爭結算明細
        表所列之數量及金額不符，兩者所指是否相同，並非無
        疑。又被告及辯護人雖指該表項次 9「防震拉條」實際
        上係指「橋面補強鋼筋」，總共施作 294支云云，然該
        系爭結算明細表項次9所列之單價為3,600元，數量為36
        ，核與被告及其辯護人所指之橋面補強鋼筋數量明顯不
        符，且鋼筋費用亦已於該表項次18「鋼筋及組立」另有
        列入（詳如後述），若再列為該表項次 9項目，即有重
        複計算情形，故應該毋需另外單獨增列「橋面補強鋼筋
        」之必要，是被告及辯護人指該「防震拉條」即係指「
        橋面補強鋼筋」云云，尚難認可採。而本件不論依檢察
        官所主張之竣工圖（即附件四－南投縣竹山鎮嶺腳一號
        橋設計圖，即本院93年10月21日勘驗之乙圖）或係被告
        及辯護人所主張之竣工圖【即辯護人所主張附件（柒）
        ，即原審法院93年10月21日勘驗之丁圖】【9/10】圖均
        有防震拉條之設計，其鋼筋數量總數均為312支（
        48+96+144+ 24=312），亦非上開「嶺腳一號橋結算明
        細表」所列之數量。故該系爭結算明細表所列項次9有
        關「防震拉條」之價格、數量及支出金額，確屬不明，
        令人存有疑問。
    (2)關於系爭結算明細表項次19「回填天然級配料」部分：
      證人陳正恒於檢察官面前固證稱：回填級配大部分是在
        做橋基施工時所挖起放在旁邊，該工程需要回填只在橋
        臺與擋土牆之間約5米及引道部分長5米、寬14米、高0.
        5米，兩端均要共105立方米，包含工錢來算，每立方米
        300元，大約只要30,000元就可以，行善團竟然又向宏
        哲營造公司開立回填天然級配，7,564立方米，單價250
        元，共虛列1,891,000元等語（見92年偵字第3611號卷
        第32頁）。惟其於原審95年5月12日審理時，則改稱：
        回填級配並非其施作，並無仔細估計過等語（見原審卷
        四該次審判筆錄）。按證人陳正恒所負責施作者為預力
        樑及模板工程，並非負責施作天然級配回填之工程，且
        亦非自該橋樑工程開工起至完工止，均每日出入該嶺腳
        一號橋工地，因此陳正恒應無法確知該橋樑之回填天然
        級配工程情形，是其於偵查中所述有關回填天然級配之
        位置及數量估算，純係其本身之推論，即難認可採。
      證人葉松榮於檢察官面前雖證稱：我從90年9 月施工至
        91年3、4月，1 個禮拜約施工3、4天，我在現場都沒有
        看到從外運送級配進來，只有現場有挖土機或工程車在
        打基礎做橋面，我在施工時，橋西南方的施工平台已經
        整理好了，到施工結束沒有印象有人來回填等語（見92
        年偵字第3611號卷第33頁）。然其於原審95年5月12 日
        審理時則證稱：「（問：你在現場時有無看到外運至現
        場的級配？）沒有，這與我無關，我沒有注意」、「（
        問：有人送級配的事情？）我只是負責綁鋼筋，我沒有
        注意到那些事情，我只負責綁鋼筋」等語，則否認有注
        意到現場是否有載運級配進入之情形。
      證人許富雄於檢察官面前固證述：本橋設計圖在橋臺周
        圍均無標明回填級配等資料，如果沒有寫回填或天然級
        配，在工程上就是表示用現有挖取的土方去回填等語（
        92年偵字第4213號卷2第7頁），指該系爭橋樑工程應係
        以現有挖取土方回填。而其於原審95年 7月24日審理時
        亦證稱：八大公司提供的圖樣沒有寫要填方，填方與回
        填不同，回填是挖出來再回填，於圖上不必註明，填方
        是指從外面運進來，於圖上要註明，就回填而言，基礎
        開挖出來後還是要回填回去，填方是有 1個範圍，沒有
        標示我就沒有辦法算，回填一定是有的，填方是現場有
        窪地就要用到等語。是依證人許富雄之證述可知，本件
        橋樑工程並非毫無回填天然級配之情形，只是從設計圖
        上看不出來有向外購買天然級配（即填方）之情況。
      由證人盧榮哲於原審審理中之證述（見原審卷四95 年5
        月29日上午審判筆錄）可知：本件回填天然級配之工程
        費用主要係指於現場工地開挖後，將土方運送至指定地
        點堆放，於施工完成後，再將先前所堆放之土方運送回
        現場工地依指示地點回填，依此來回兩趟計算之車資費
        用，及若土方不足時須另行購入之費用，足見公訴意旨
        認該回填天然級配工程係指純粹外購天然級配之費用，
        顯有所誤認。又證人盧榮哲亦證稱其已向「中華民國嘉
        邑行善團」領取「回填天然級配」之工程款1,891,000
        元，並開立統一發票，有該統一發票在卷可憑，則就該
        系爭結算明細表項次19「回填天然級配」工程，「中華
        民國嘉邑行善團」確有支出該項款項，應無浮列該項工
        程款之情形。
    (3)關於系爭結算明細表項次18「鋼筋及組立」部分：
      本件檢察官固引用「嶺腳一號橋」工程之「竣工圖」（
        即外放附件四－南投縣竹山鎮嶺腳一號橋設計圖）為證
        據，惟被告乙○○及其辯護人則均稱該藍晒圖僅係第 1
        次變更設計圖，並非最後實際完工之竣工圖，此部分經
        原審法院向八大公司函調「中華民國嘉邑行善團」所呈
        報之本件「嶺腳一號橋」工程全部建築圖樣，於93年10
        月21日進行勘驗結果，確認本件工程之建築圖樣可分為
        4 類，其中公訴人所引用之圖樣屬辯護人於該次陳報狀
        施工圖說明表（見原審卷二289至290頁）所指之乙類圖
        樣，而辯護人主張之竣工圖則屬該陳報狀施工圖說明表
        所指之丁類圖樣（關於該 4類圖樣差異之勘驗結果詳如
        原審卷二289至297頁）。又經原審法院將公訴人及辯護
        人所各別主張之圖樣併送請中興大學土木工程學系進行
        鑑定該「嶺腳一號橋」究係依公訴人所主張之圖樣施作
        ，或依辯護人所主張之圖樣施作，該鑑定人僅就橋樑及
        擋土牆外觀主要尺寸可量測部分進行量測，鑑定結果認
        ：(甲)橋面部分有依照竣工圖（指辯護人所主張之丁類圖
        樣）施作。(乙)擋土牆左岸之位置及走向與竣工圖【2/10
        】平面圖配置不盡相符，另外擋土牆左右兩岸之長度均
        較圖面為短，推測均是為配合現地情況所從事之必要修
        正。但擋土牆頂部之實作寬度較圖面為小，其中右岸擋
        土牆頂部之實作寬度小4.5cm，左岸擋土牆頂部之實作
        寬度小8cm。(丙)預力樑實作數量、總長度及總高度均有
        依照竣工圖施儘。雖然預力樑之實作斷面形式及各細部
        尺寸與竣工圖略有差異，並不影響原設計該具備之性質
        。(丁)進橋板欄杆及橋面欄杆均有依照竣工圖施作。此有
        該系「嶺腳一號橋」第一階段鑑定報告書在卷可憑。是
        本件應以辯護人所主張之丁類圖樣較接近實際完工之情
        況，公訴人所主張之圖樣（附件四）並非實際竣工情形
        ，應可認定。
      證人葉松榮於檢察官面前固證述：本件嶺腳一號橋工程
        之鋼筋數量依照富雄工程顧問公司初步驗算，再依印象
        加以估算約90公噸云云，然證人葉松榮於偵查中亦稱：
        正確的數量還需時間按圖精確計算等語（見92年偵字第
        3611號卷第32頁背面、第33頁），並非精確。且其於原
        審審理時亦證稱：我的工程行叫榮晉工程行，做過「中
        華民國嘉邑行善團」的「福山橋」、「南港橋」等，南
        投竹山鎮臺49線「嶺腳一號橋」也有做過，都是做綁鋼
        筋的工作，我是工頭，還有叫師傅，綁鋼筋的材料是行
        善團買的，我只有工資的部分，他們先給我圖，我依照
        圖去算料，需要多少，我才告訴他們我需要的料，由他
        們提供，需要料時都跟金富勝鐵工廠說，因為有些鋼筋
        需要是直的，而有些還要折彎，全都是在鐵工廠折彎好
        後，才載運到工地去綁，鐵工廠再向行善團請款，他們
        如何結算、多久算一次，我不知道，在調查局他們問我
        當時施作的到底是不是有60幾噸，可是都已經經過這麼
        久了，我怎麼會記得工程做的時候到底用了多少的材料
        ，我說要有圖我才會幫忙他們算算看，當果他們提供的
        圖與我施作的圖不一樣，我在調查站沒有說只有用90幾
        噸，在調查站時，他們說富雄公司算的是67公噸，可能
        要加20幾噸才會有90幾噸，我說要依實際做的下去算才
        會準；當時東西陸陸續續來，我無法計算，但我是按圖
        施工，預力樑的有一部分是別人做的，有一部分是我做
        的，折彎加工的部分都是我做的，「中華民國嘉邑行善
        團」給我的錢有開發票，所以以統一發票為準，我們榮
        晉工程行開的3張統一發票含稅金額為1,183,137元，那
        個地方我綁的鋼筋數量共159,814kg，是依「中華民國
        嘉邑行善團」給我的圖算出來的，實際的數量我不能確
        定，因為沒有記，當時施作的橋面寬度是14米，橋面有
        做補強，作8分，就是每24公分1支，總共294支，因為
        原先設計只有12米，為了橋面寬一點及安全性問題，才
        做橋面鋼筋補強措施，竣工圖是後來做完後，然後去改
        圖，圖與現場的施作是否相同，這很重要，因為數據會
        說話，沒有變更一次圖就改一次圖，是工程施作完成後
        ，再一次繪圖的，「中華民國嘉邑行善團」他們不知道
        的部分，甲○○會問我怎麼繪圖，辯護人給我看的圖是
        做完時，我提供給他們，他們再繪製的圖等語（見本院
        95年5月12日下午審判筆錄），則證稱該「嶺腳一號橋
        」工程經實際計算後所花費之鋼筋數量需要159,814kg
        ，並非在調查站所述90幾噸，且橋面原設計12米，施作
        時增寬為14米，橋面鋼筋有做補強。是依證人葉松榮於
        審理中之證述，足認該系爭結算明細表項次18有關鋼筋
        結算數量為156.4公噸，即無浮列情形。又依證人葉松
        榮所證述本件「嶺腳一號橋」之橋面另有鋼筋補強294
        支，此亦為上開勘驗結果之丁類圖樣【3/10 】圖所特
        別註記事項，益證本件丁類圖樣應係最後完工之竣工圖
        。
      證人許富雄於檢察官面前雖證稱：「（問：嶺腳一號橋
        鋼筋組立，鋼筋結算使用量如何算出67公噸？）是依行
        善團設計施工圖，其圖均有標示用何種鋼筋、使用量、
        間距、大小、長度均有詳細標明，我是將他加總」等語
        （見92年偵字第4213號卷2 第6頁背面至第7頁）。惟其
        於原審審理時則證述：之前有就「嶺腳一號橋」估算工
        程之金額，作成1份估價單，是依據八大公司施先生交
        給我的1套設計圖估算，後來施工中有調整，例如原來
        是紐澤西護欄，後來改為大理石護欄，我不是設計人、
        監造人，也不是施工者，所以後來有追加或調整的，我
        無法知道，後來施工中追加的部分沒有包含在我的估價
        單內，我只是依照設計圖的數量去估價，可能是施先生
        要瞭解原設計的費用，第1次到現場看，該工程已經完
        工，寫估價單的時候，就知道紐澤西護欄不同、橋面寬
        度也不一樣，我的印象中，橋面的寬度調整到14米，橋
        面欄杆由紐澤西護欄，改為大理石護欄，好像擋土牆的
        數量也比較多，我並沒有看到這件工程的竣工圖，橋樑
        工程在橋台、橋面、欄桿或過橋板等會使用到鋼筋，這
        些地方施作時有變更，會影響到實際鋼筋使用的量，現
        場看不出來鋼筋實際使用的量，最後鋼筋使用量要以竣
        工圖為準等語（見本院95年7月24日審判筆錄），則坦
        承其僅以八大公司所提供之原設計圖估算鋼筋使用量，
        而鋼筋實際使用數量必須以最後的竣工圖為準。本件證
        人許富雄估算「嶺腳一號橋」鋼筋使用量之依據，既僅
        係原設計圖，而該工程於日後已變動甚多，證人許富雄
        之依據即難認與實際施工相符，是其於上開檢察官面前
        證述有關本件工程之鋼筋使用量即難認可採。
      又本件被告及其辯護人所主張之竣工圖，經原審送請中
        興大學土木工程學系，就本件橋樑工程所需使用之鋼筋
        數量進行第二階段鑑定，鑑定結果認為：依圖說估算本
        件橋樑工程所需使用之鋼筋數量為 157,102kg（此數量
        估算時未計入鋼筋搭接及損耗，若需計入鋼筋搭接及損
        耗之數量時，建議將前述數量乘以 1.1～1.15），此有
        該系「嶺腳一號橋」第二階段鑑定報告書附卷可參。是
        本件「嶺腳一號橋」工程若依被告及其辯護人所主張之
        竣工圖，加計搭接及損耗之數量，所需鋼筋共約
        172,812kg～180,667kg，其數量亦多於系爭結算明細表
        項次18所列之結算數量 156.4公噸。而依被告辯護人於
        原審所提出之被告證據附件（貳）嶺腳壹號橋鋼筋用量
        支出明細表（本院卷一第165至180頁）所附之金勝富公
        司所開立之發票、秤量傳票、估價單、出貨單，扣除剩
        餘之鋼筋數量37,240kg，合計系爭嶺腳一號橋之橋樑工
        程耗用之鋼筋總數量為159.93公噸，確實支出
        1,340,475元，另加計榮晉工程行所開立之系爭嶺腳一
        號橋工程鋼筋組立工資 1,126,979元，亦逾該系爭結算
        明細表項次18「鋼筋及組立」所列金額 2,299,080元。
        故亦難認「中華民國嘉邑行善團」之系爭結算明細表就
        該項次18「鋼筋及組立」費用有所浮列之情形。
    (4) 被告等是否涉有刑法第216條、第215條行使業務上登載
       不實文書之犯行？
     證人即資誠會計事務所會計師王嘉瑜於原審95年 7月24
       日下午審理時固證稱：我們受八大公司委任查核「八大
       電視桃芝風災捐款專戶」，提出協議程序執行報告，委
       託人有捐助的款項給「中華民國嘉邑行善團」建造1座橋
       ，委託人委託我們就「中華民國嘉邑行善團」的支出憑
       證去查核，查帳過程中，沒有拿到「中華民國嘉邑行善
       團」所謂的總帳、傳票、日記帳，只有拿到工程流水帳
       即明細帳，有提供給我們資金明細表，就是工程結算明
       細表，也有提供工程的憑證與發票，還有工程合約書、
       存款收支紀錄，流水帳的明細與「中華民國嘉邑行善團
       」提供給我們的憑證沒有辦法勾稽，沒有辦法看到收款
       人的簽收紀錄，無法做核對，沒有辦法證明善款都用在
       工程款項，我們的執行報告裡面，只有執行結果陳述發
       現之事實等語。
     惟依資誠會計師事務所所提出之協議程序執行報告，雖
       發現「中華民國嘉邑行善團」之帳目無法勾稽，帳務處
       理不甚完善，然該「中華民國嘉邑行善團」本非營利事
       業單位或公家機構，於帳務處理之要求上難免不高，且
       其帳務處理縱有不完善，亦非遽可推論被告三人於施作
       系爭嶺腳一號橋之過程有中飽私囊或侵吞捐助善款之情
       形。是尚難以本件會計師無法查核該「中華民國嘉邑行
       善團」之相關帳目，即認被告等人犯有詐欺取財或偽造
       文書之犯行。
   (5)綜上所述，本件公訴意旨指被告三人於系爭結算明細表上
     之項次7「橋面模板」、項次8「預力樑」、項次18「鋼筋
     及組立」、項次19「回填天然級配料」等項目結算金額有
     所浮列，尚難認可採。另該系爭結算明細表項次 9「防震
     拉條」之結算金額 129,600元是否即證人陳正恒所施作之
     「防震鋼條」，尚有疑義，則被告等人是否有浮列該項目
     金額即無法認定，惟縱認該項次 9「防震拉條」之金額為
     被告等人所浮列，但因該金額僅為 129,600元，而該系爭
     結算明細表總計花費16,282,488元，「中華民國嘉邑行善
     團」由八大公司先行取得之款項亦僅16,000,000元，尚有
     282,488 元為「中華民國嘉邑行善團」所自行出資，亦難
     認被告三人有私自中飽私囊或違約侵吞該 129,600元，該
     系爭結算明細表之該項誤差亦難認有足以生損害於公眾或
     八大公司或他人，從而亦無從認定被告三人於本案有「為
     自己或第三人不法所有之意圖」及涉有刑法第216條、第
     215條行使業務上登載不實文書之犯行。
   4.綜上所述，依本件全部證據資料，雖可認為「中華民國嘉
     邑行善團」有關該南投縣竹山鎮秀林里「嶺腳一號橋」工
     程之帳目處理並非完善、良好，惟被告三人之所為與刑法
     第339條第1項詐欺取財及刑法第216條、第215條行使業務
     上登載不實文書罪之構成要件並不該當，此外並無其他積
     極之證據，本院尚無從獲得確切而無可懷疑之心證，認為
     被告三人確有公訴意旨所指浮報工程款項之詐欺取財及偽
     造文書之犯行，自屬不能證明被告犯罪。
、原審因以不能證明被告三人犯罪，而為被告三人無罪之判決
    ，並無不當，檢察官上訴意旨仍執前詞指摘原判決不當，核
    無理由，應予駁回。
肆、適用法律刑事訴訟法第368條。
本案經檢察官吳忠賢到庭執行職務。
中　　華　　民　　國　　96　　年　　5 　　月　　16　　日
                  刑事第三庭    審判長法　官  陳義仲
                                      法　官  宋明蒼
                                      法　官  蔡勝雄
以上正本證明與原本無異。
檢察官如不服本判決應於收受本判決後十日內向本院提出上訴書
，其未敘述上訴理由者並得於提起上訴後十日內向本院補提理由
書。
　　　　　　　　　　　　　　　　　　　書記官  汪姿秀
中　　華　　民　　國　　96　　年　　5 　　月　　17　　日
